【裁判字號】    92,易,578
【裁判日期】    920731
【裁判案由】    妨害自由等
【裁判全文】
臺灣高雄地方法院刑事判決                          九十二年度易字第五七八號
    公  訴  人  臺灣高雄地方法院檢察署檢察官
    被      告  甲○○
    選任辯護人  王世宗
右列被告因妨害自由等案件，經檢察官提起公訴（九十一年度偵字第九四九號），本
院判決如左：
    主  文
甲○○無罪。
    理  由
一、公訴意旨以：被告甲○○基於概括犯意，自民國（下同）八十八年七月十七日起
    至八十九年八月三日止，趁丙○○急需金錢週轉之際，在丙○○所經營位於高雄
    市苓雅區○○○路二一號「高輇企業行」內，陸續貸予金錢予丙○○並收取與原
    本顯不相當之利息（借款本金及利息數額詳如附表），丙○○即按期簽發支票以
    供清償。嗣丙○○因經濟困難無力清償欠款，甲○○遂於九十年一月二十九日，
    至高輇企業行索債，並對丙○○之姊乙○○恫稱：「若不幫妳弟弟還錢，妳全家
    都有事情」；「若不還錢，要給妳好看」；「妳父親現在是拿杖，若不還錢，
    要給他斷手斷腳」等語，脅迫乙○○代償債務，乙○○因心生畏懼乃簽立切結書
    ，同意於九十年二月十五日及同年月二十八日各分別償還新台幣（下同）一百五
    十萬元並簽立切結書，使乙○○行無義務之事。因認被告涉犯刑法第三百四十四
    條之重利罪嫌及同法第三百零四條第一項強制罪嫌。
二、按犯罪事實應依證據認定之，無證據不得推定其犯罪事實。又不能證明被告犯罪
    者，應諭知無罪之判決，刑事訴訟法第一百五十四條、第三百零一條第一項分別
    定有明文。又事實之認定，應憑證據，如未能發現相當證據，或證據不足以證明
    ，自不能以推測或擬制之方法，為裁判基礎；且認定事實所憑之證據，其為訴訟
    上證明，須達於通常一般人均不致有懷疑，而得確信其為事實之程度者，始得據
    為有罪之認定，倘其證明尚未達到此一程度而有合理之懷疑存在時，尚難為有罪
    之認定基礎。又按告訴人之告訴，係以使被告受刑事訴追為目的，是其陳述是否
    與事實相符，仍應調查其他證據以資審認；且認定不利之事實，須依積極證據，
    苟積極證據不足為不利於被告事實之認定時，即應為有利於被告之認定，更不必
    有何有利之證據，最高法院三十年上字第八一六號、五十二年台上字第一三○○
    號、四十年台上字第八六號、七十六年台上字第四九八六號判例著有明文可資參
    照。故在告訴人指訴被告涉嫌犯罪之場合，如經調查別無其他證據足證其指訴確
    與事實相符，則本於「罪證有疑、利於被告」之證據法則，即不得遽以其片面之
    指訴為認定被告犯罪之唯一事證。
三、重利罪部分：
    本件公訴人認被告涉犯刑法第三百四十四條之重利罪嫌，無非係以告訴人乙○○
    及被害人丙○○指訴、帳目記錄影本及告訴人乙○○所製作之高雄企業銀行前鎮
    分行丙○○支票帳戶支出明細表（見台灣高雄地方法院檢察署九十年度他字第一
    三八五號卷第五至七頁）附卷可稽，及被告雖辯稱未收取利息，惟被害人丙○○
    所借款項累計金額高達一千二百萬元，被告竟同意無償借貸，顯非常情等資為論
    據。訊據被告固坦承借款予被害人丙○○之事實，惟矢口否認有何重利犯行，辯
    稱：伊確有借錢給丙○○，但因丙○○僅週轉幾，天故沒有收取利息云云。經查
    ，按刑法第三百四十四條重利罪成立之要件為（一）乘人急迫，輕率或無經驗，
    貸以金錢或其他物品，（二）取得與原本顯不相當之重利。本件公訴人起訴之證
    據均係以告訴人乙○○或被害人丙○○之指訴或告訴人乙○○所製作之書證，依
    前開證據是否即可認定被告確有重利犯行，尚非無疑；且依告訴人乙○○所製作
    之高雄企業銀行前鎮分行丙○○支票帳戶支出明細表觀之，被告雖不否認有領取
    該等支票並予兌現等情，惟該支票帳戶支出明細表所顯示之兌領金額僅能表示被
    告有領取該金額，但其中是否有包含利息在內或利率是否與原本顯不相當，並無
    法從中證明。
四、強制罪部分：
    本件公訴人認被告涉犯刑法第三百零四條第一項強制罪嫌，無非係以告訴人乙○○及被害人丙○○指訴，及就卷附之切結書（見台灣高雄地方法院檢察署九十年
    度偵字第一八四九四號偵查卷第四十一頁）以觀，告訴人乙○○係以「陳文貞」
    之名義簽立切結書，則其若係自願代償債務，衡情應以本名簽立，實無須以偏名
    為之，難認其簽立切結書時係出於自由意志等語。訊據被告固坦承借款予被害人
    丙○○之事實，惟矢口否認有何強制犯行，辯稱：伊確有借錢給丙○○，嗣因丙○○欠伊三百萬元無力清償，乙○○才簽切結書同意代為清償，伊沒有脅迫乙○○簽切結書云云。經查，本件僅依告訴人乙○○及被害人丙○○指訴，是否即可
    認定被告確有強制罪嫌，尚非無疑。再告訴人乙○○係以「陳文貞」之偏名簽立
    切結書，為其簽立之理由為免家人遭受恐嚇、考量其安全而為之（見台灣高雄地
    方法院檢察署九十年度他字第一三八五號卷第九十五頁），惟告訴人乙○○以偏
    名為之，其後被告如無法順利取償，亦將造成其家人安全上危險之疑慮，故亦難
    以告訴人乙○○簽立偏名即認告訴人乙○○非出於自由意志而認被告確有強制犯
    行。
五、綜上說明，本件認定事實所憑之證據，其為訴訟上證明，尚未達於通常一般人均
    不致有懷疑，而得確信其為事實之程度。此外，復查無其他積極證據足資證明被
    告有何重利及強制之犯行，揆諸首揭說明，爰為被告無罪之諭知。
據上論斷，應依刑事訴訟法第三百零一條第一項前段，判決如主文。
中      華      民      國    九十二    年      七      月    三十一    日
                                  臺灣高雄地方法院刑事第一庭
                                      法  官  官  信  成
右正本證明與原本無異。
如不服本判決，應於判決送達後十日內，向本院提出上訴狀。
                                      書記官  林  明  忠
中    華    民    國      九十二      年      七      月      三十一    日


司法院資訊處製作；財團法人民間司法改革基金會備份。
